【裁判字號】    95,上,574
【裁判日期】    951017
【裁判案由】    撤銷贈與等
【裁判全文】
臺灣高等法院民事判決                   95年度上字第574號
上  訴  人  丙○○
訴訟代理人  邱國旺  律師
            林建平  律師
上  訴  人  黃秀釵
            即徐黃秀釵
被上 訴 人  甲○○
訴訟代理人  陳祖德  律師
上列當事人間撤銷贈與等事件，上訴人對於中華民國95年5月8日
臺灣桃園地方法院93年度訴字第1597號第一審判決提起上訴，本
院於95年10月3日言詞辯論終結，判決如下：
    主  文
上訴駁回。
第二審訴訟費用由上訴人負擔。
    事實及理由
一、本件被上訴人係訴請撤銷上訴人丙○○與黃秀釵間就如原判
    決附表所示不動產（下稱系爭不動產）之贈與行為及所有權
    移轉登記行為，並塗銷以贈與為原因之所有權移轉登記，茲
    因本件訴訟對於上訴人丙○○及黃秀釵必須合一確定，上訴
    人丙○○以非基於其個人理由上訴，其上訴之效力自應及於
    同造之共同訴訟人黃秀釵，爰併列黃秀釵為上訴人。又上訴
    人黃秀釵經合法通知，未於言詞辯論期日到場，核無民事訴
    訟法第386條各款所列事由，爰依被上訴人聲請，由其一造
    辯論而為判決。
二、被上訴人起訴主張：上訴人黃秀釵於民國86年間陸續向被上
    訴人借款新臺幣（下同）150萬元，並於同年10月23日簽發
    到期日均為同年11月6日、票額均為50萬元之本票3紙作為償
    還借款憑證，因屆期提示均不獲付款，雙方協議改以被上訴
    人名義參加訴外人陳文美、林進榮、劉瑞坤召集之合會，每
    月應納會款由上訴人黃秀釵給付，得標會款由被上訴人取得
    方式清償上開借款，嗣經核算，上訴人黃秀釵尚積欠被上訴
    人86萬元，上訴人黃秀釵之夫即上訴人丙○○亦明知上訴人
    黃秀釵積欠被上訴人上開借款，上訴人黃秀釵為逃避該借款
    債務，竟於88年10月20日將其所有系爭不動產以「夫妻贈與
    」為原因移轉登記予上訴人丙○○，再於90年9月5日與上訴
    人丙○○離婚，上訴人間就系爭不動產之無償贈與行為顯已
    害及被上訴人之債權，被上訴人係於93年10月22日申請系爭
    不動產登記謄本時始知悉此事，爰依民法第244條第1項及第
    4項規定，求為命上訴人間就系爭不動產於88年10月1日所為
    贈與行為及88年10月20日所為所有權移轉登記行為應予撤銷
    ，暨上訴人丙○○應將以該贈與為原因之所有權移轉登記塗
    銷（原審判決上訴人間就系爭不動產於88年10月1日所為贈
    與行為及同年10月20日所為移轉所有權行為應予撤銷，上訴
    人丙○○應將系爭不動產由桃園縣桃園地政事務所以88年桃
    資登字第636820號收件，並於88年10月20日以贈與為原因之
    所有權移轉登記塗銷，上訴人丙○○不服提起上訴），並答
    辯聲明：上訴駁回。
三、上訴人丙○○則以：上訴人原為夫妻關係，於90年9月5日離
    婚，上訴人黃秀釵前因無力清償其積欠訴外人乙○○、丁○
    ○、戊○○、鴻明遊覽交通股份有限公司及桃園信用合作社
    之債務計約450萬元，遂與上訴人丙○○約定，由上訴人丙
    ○○代其清償債務，上訴人黃秀釵則將其所有系爭不動產移
    轉登記予上訴人丙○○作為代償債務之對價，嗣因上訴人丙
    ○○已代上訴人黃秀釵清償450萬元債務，上訴人黃秀釵遂
    將系爭不動產移轉登記予上訴人丙○○，上訴人黃秀釵移轉
    系爭不動產予上訴人丙○○係為抵償上訴人丙○○代其清償
    債務，並非無償行為；另上訴人係為免勞費周折始以夫妻贈
    與為原因辦理系爭不動產所有權移轉登記，被上訴人並不能
    舉證證明上訴人黃秀釵有向其借款150萬元、迄今尚積欠86
    萬元未清償之事實，被上訴人主張上訴人間所為系爭不動產
    所有權移轉登記行為損害其債權，為無理由。退步言，縱認
    上訴人黃秀釵積欠被上訴人上開借款債務，然上訴人黃秀釵
    原係訴外人好友交通有限公司（下稱好友公司）董事長，其
    於80年9月13日該公司成立時投資740萬元，迄89年2月19日
    始將其出資額740萬元分別轉讓予訴外人李富香、李正英及
    徐俊杰，上訴人黃秀釵於88年10月1日將系爭不動產移轉登
    記予上訴人丙○○時，該出資額經鑑定尚有236萬8,000元之
    市場價值，已足供清償該借款債務，上訴人黃秀釵移轉系爭
    不動產之行為並未損害被上訴人之債權等語，資為抗辯，並
    上訴聲明：(一)原判決廢棄。(二)被上訴人在第一審之訴駁回。
    上訴人黃秀釵則未於言詞辯論期日到場，亦未提出書狀作何
    聲明或陳述。
四、經查系爭不動產原為上訴人黃秀釵所有，上訴人間於88年10
    月1日就系爭不動產成立贈與契約，上訴人丙○○並以夫妻
    贈與為原因，於同年10月19日向桃園縣桃園地政事務所申請
    辦理所有權移轉登記，經該機關於88年10月20日以88年桃資
    登字第636820號收件完成所有權移轉登記予上訴人丙○○；
    被上訴人於93年10月22日向桃園縣桃園地政事務所申請系爭
    不動產登記謄本時，始知悉上訴人黃秀釵將系爭不動產以夫
    妻贈與為原因移轉登記予上訴人丙○○，被上訴人於93年12
    月7日提起本件撤銷贈與之訴，並未逾1年除斥期間等事實，
    為兩造所不爭執，並有系爭不動產登記謄本可稽（原審卷27
    -28頁），堪信為真實。
五、被上訴人主張上訴人黃秀釵於86年間陸續向伊借款150萬元
    ，迄今尚積欠86萬元未清償，上訴人丙○○為上訴人黃秀釵
    之夫亦明知此事，上訴人間就系爭不動產所為之無償贈與行
    為已損害伊債權等語，雖為上訴人丙○○所否認，並以前開
    情詞置辯。惟查：
  (一)被上訴人主張上訴人黃秀釵於86年間陸續向伊借款150萬元
    ，並於同年10月23日簽發到期日均為同年11月6日、票額均
    為50萬元之本票3紙作為償還借款憑證，屆期提示均未獲付
    款，嗣經上訴人黃秀釵陸續清償部分借款，迄今尚積欠86萬
    元未清償之事實，業據提出本票3紙及被上訴人之郵政存簿
    儲金簿明細為證（原審卷68、18-26頁），且該3紙本票業經
    原法院於88年12月2日以88年度票字第7876號裁定准予強制
    執行在案（原審卷249-250頁）；另參以臺灣桃園地方法院
    檢察署89年度調偵字第191號不起訴處分書載明上訴人黃秀
    釵就其曾簽發該3紙本票之一面額50萬元之本票向被上訴人
    借款50萬元，嗣遭退票乙事坦承不諱（原審卷69-70頁），
    及上訴人黃秀釵於原法院桃園簡易庭91年度桃小字第41號事
    件審理時就被上訴人辯稱「黃秀釵欠伊共150萬元，黃秀釵
    拿10萬元先還伊一部分」乙節具結證稱：「之前我有欠甲○
    ○錢」等語（原審卷173-174頁），足見被上訴人之上開主
    張，應可採信，上訴人丙○○空口否認，並不可採。
  (二)依系爭不動產登記謄本記載，系爭不動產之所有權移轉登記
    原因為「夫妻贈與」，依登記公示原則，應認上訴人黃秀釵
    將系爭不動產移轉登記予上訴人丙○○之行為係無償之贈與
    行為。上訴人丙○○雖辯稱伊與上訴人黃秀釵原為夫妻關係
    ，於90年9月5日離婚，上訴人黃秀釵前因無力清償其積欠乙
    ○○、丁○○、戊○○、鴻明遊覽交通股份有限公司及桃園
    信用合作社之債務計約450萬元，遂與伊約定，由伊代其清
    償債務，上訴人黃秀釵則將其所有系爭不動產移轉登記予伊
    作為代償債務之對價，嗣因伊已代償上訴人黃秀釵之債務，
    上訴人黃秀釵遂將系爭不動產移轉登記予伊，上訴人間所為
    系爭不動產移轉登記行為並非無償行為，上訴人係為免勞費
    周折始以夫妻贈與為原因辦理系爭不動產所有權移轉登記云
    云，並提出乙○○等人出具之清償證明及舉渠等證言為證（
    原審卷60-63頁、本院卷62-65頁），惟因系爭不動產之移轉
    原因既係以「夫妻贈與」對外公示，而未登記有代償債務之
    對價關係，縱認上訴人丙○○有代上訴人黃秀釵清償債務，
    亦無法憑此逕認系爭不動產之移轉登記係因上訴人丙○○代
    上訴人黃秀釵清償債務而為之，是上訴人丙○○所為此部分
    之抗辯，並不可採。
  (三)按債務人所為之無償行為，有害及債權者，債權人得聲請法
    院撤銷之；債權人依該項規定聲請法院撤銷時，得並聲請命
    受益人或轉得人回復原狀，民法第244條第1項及第4項前段
    分別定有明文。次按所謂害及債權，乃指債務人之行為，致
    積極的減少財產，或消極的增加債務，因而使債權不能獲得
    清償之情形，若債權人之債權，因債務人之行為，致有履行
    不能或困難之情形者，即應認為有損害於債權人之權利，並
    不以債務人因其行為致陷於無資力為限（最高法院81年度台
    上字第207號判決、45年台上字1316號判例意旨參照）。蓋
    債務人所有之財產，除對於特定債權人設有擔保物權外，應
    為一切債務之總擔保，倘債務人將財產贈與他人，且非用以
    清償具有優先受償權之債務，對於普通債權人，即難謂無詐
    害行為。上訴人丙○○雖辯稱上訴人黃秀釵原係好友公司董
    事長，其於80年9月13日該公司成立時投資740萬元，迄89年
    2月19日始將其出資額740萬元分別轉讓予李富香、李正英及
    徐俊杰，上訴人黃秀釵於88年10月1日將系爭不動產移轉登
    記予伊時，尚有該公司740萬元之出資額市場通常價值為236
    萬8,000元（按桃園縣商業會鑑定好友公司資本總額2,500萬
    元於88年10月間之市場通常價值為800萬元-原審卷212頁，
    依比例計算，740萬元出資額價值236萬8,000元）足供清償
    積欠被上訴人之借款債務云云，惟查上訴人黃秀釵已於89年
    2月29日間將上開出資額轉讓予李富香、李正英及徐俊杰，
    有好友公司變更登記事項卡可稽（原審卷100-104頁），觀
    諸上訴人黃秀釵上開2次處分財產行為，相距僅4個月，幾已
    含括上訴人黃秀釵當時之全部重大資產，且與被上訴人聲請
    上開3紙本票准許強制執行之時間緊密，實已構成一次概括
    性處分行為之階段行為；此外，依上訴人黃秀釵88年度財產
    所得資料顯示，於扣除系爭不動產及上開出資額後，上訴人
    黃秀釵祇有財產所得25萬7,986元（原審卷76頁），再扣除
    生活必要費用後已所剩無幾，堪認上訴人黃秀釵上開所餘財
    產尚不足使被上訴人及其他債權人受完全清償。是被上訴人
    以上訴人黃秀釵將系爭不動產無償贈與及移轉予上訴人丙○
    ○之行為，有害及其債權為由，依前開規定聲請撤銷及命受
    益人回復原狀，洵屬有據。
六、綜上所述，被上訴人依民法第244條第1項及第4項規定，請
    求上訴人間就系爭不動產於88年10月1日所為贈與行為及88
    年10月20日所為所有權移轉登記行為應予撤銷，暨上訴人丙
    ○○應將以該贈與為原因之所有權移轉登記塗銷，自屬應予
    准許。從而，原審所為上訴人敗訴之判決，核無違誤。上訴
    論旨指摘原判決不當，求予廢棄，為無理由，應予駁回。
七、兩造其餘之攻擊或防禦方法及未經援用之證據，經本院斟酌
    後，認為均不足以影響本判決之結果，自無逐一詳予論駁之
    必要，併此敘明。
八、據上論結，本件上訴為無理由，依民事訴訟法第449條第1項
    、第78條、第85條第1項前段、第463條、第385條第1項前段
    ，判決如主文。
中    華    民    國    95    年    10    月    17    日
                    民事第十三庭
                        審判長法  官  陳昆煇
                              法  官  李錦美
                              法  官  陳駿璧
正本係照原本作成。
如不服本判決，應於收受送達後20日內向本院提出上訴書狀，其
未表明上訴理由者，應於提出上訴後20日內向本院補提理由書狀
（均須按他造當事人之人數附繕本）上訴時應提出委任律師或具
有律師資格之人之委任狀；委任有律師資格者，另應附具律師資
格證書及釋明委任人與受任人有民事訴訟法第466條之1第1項但
書或第2項（詳附註）所定關係之釋明文書影本。
中    華    民    國    95    年    10    月    18    日
                              書記官  黃  愛
附註：
民事訴訟法第466條之1（第1項、第2項）：
對於第二審判決上訴，上訴人應委任律師為訴訟代理人。但上訴
人或其他法定代理人具有律師資格者，不在此限。
上訴人之配偶、三親等內之血親、二親等內之姻親，或上訴人為
法人、中央或地方機關時，其所屬專任人員具有律師資格並經法
院認為適當者，亦得為第三審訴訟代理人。


司法院資訊處製作；財團法人民間司法改革基金會備份。
